臺灣臺中地方法院民事判決　94年度訴字第914號
原　　　告　己○○
訴訟代理人　熊賢祺律師
複 代 理人　陳郁仁律師
被　　　告　戊○○
　　　　　　丙○○
　　　　　　甲○○
　　　　　　庚○○
共　　　同
訴訟代理人　丁○○
上列當事人間請求損害賠償事件，本院於民國94年9月30日言詞
辯論終結，判決如下：
    主      文
原告之訴及假執行之聲請均駁回。
訴訟費用由原告負擔。
    事實及理由
一、原告主張：被告甲○○係原告之鄰居，民國92年8月4日晚間
    ，被告甲○○之妻至原告臺中市北屯區○○○村○○路252
    巷22號住處求救，稱伊遭被告甲○○毆打，請求代為報警等
    語，原告遂撥打電話向四平派出所請求協助，詎被告甲○○
    因而懷恨在心，邀集被告庚○○、戊○○、丙○○三人連署
    ，共同書立檢舉訴狀，內容記載原告「經常挑撥是非，破壞
    鄰居環境家庭和諧，使四鄰不得安寧，破壞住地環境」等足
    以侵害原告名譽之詞語，並於92年8月5日左右，將上開檢舉
    訴狀交予訴外人即貿易三村自治會長辛○○及其他第三人，
    並在同年六月貿易三村自治會會議中，朗讀前揭檢舉訴狀內
    容，並要求原告搬離住處，致原告名譽遭受損害。為此爰依
    民法第184條第1項、第185條、第195條第1項侵權行為之法
    律關係，提起本件訴訟。並聲明：(1)被告應連帶給付原告新
    台幣1,000,000元。(2)願供擔保，請准為假執行之宣告。
二、被告則以：其等書寫上開檢舉訴狀，是為尋求調解，主觀上
    並無妨害原告名譽及散布於眾之意圖，應不構成侵權行為等
    語資為抗辯，並聲明：原告之訴駁回。
三、兩造依民事訴訟法第270條之1第1項第3款規定整理並協議簡
    化爭點如下：
  (一)兩造不爭執之事實：
  1.臺灣臺中地方法院檢察署92年度偵字第22445號卷內（第11
    頁）之檢舉訴狀內（草稿）之被告姓名，被告甲○○部分為
    被告甲○○所自書並蓋章，被告戊○○、庚○○、丙○○三
    人之名字則為被告甲○○代簽。其後，被告甲○○重新騰寫
    後，再向被告戊○○、庚○○、丙○○三人取得印章蓋用其
    上，並將該蓋印後之原本交付訴外人即貿易三村自治會會長
    辛○○。而該檢舉訴狀之內容係記載「…己○○（即原告）
    …經常挑撥是非，破壞鄰居環境家庭和諧，使四鄰不得安寧
    ，…」等語。
  2.貿易三村自治會於92年8月6日召開調解委員會，到場人有會
    長辛○○、副會長王逄俊、被告甲○○、被告丙○○、證人
    乙○○、丁○○共六或七人，被告庚○○去亦曾到場，惟短
    暫停留即離開，而原告則未到場。
  (二)本件之爭點：被告是否因故意或過失共同侵害原告之名譽？
    1.被告交付檢舉訴狀予辛○○是否侵害原告之名譽？被告是
      否在調解會議中宣讀或散佈或傳閱該檢舉訴狀使第三人知
      悉？
    2.被告若有前揭行為，該行為是否足以貶損原告之名譽？
    3.被告是否有故意或過失？
四、以下就本件之爭點，敘述本院得心證之理由：
  (一)按因故意或過失，不法侵害他人之權利者，負損害賠償責任
    。故意以背於善良風俗之方法，加損害於他人者亦同。違反
    保護他人之法律，致生損害於他人者，負賠償責任，民法第
    184條第1項前段、後段、第2項，分別定有明文。上開民法
    第184條第1項規定前、後兩段為相異之侵權行為類型。關於
    保護之法益，前段為權利，後段及第2項為一般法益。關於
    主觀責任，前者以故意過失為已足，後者則限制須故意以背
    於善良風俗之方法加損害於他人，兩者要件有別，請求權基
    礎相異，訴訟標的自屬不同（最高法院80年度臺上字第3760
    號判決要旨參照）。此即民法第184條規定係調和「行為自
    由」和「保護的權益」此兩個基本利益，區別不同的權益的
    保護，而組成侵權行為責任體系。被侵害者係他人權利時，
    只要加害人具有故意或過失，即應依民法第184條第1項前段
    負損害賠償責任。其被侵害者，非屬權利時，須加害行為係
    出於故意背於善良風俗方法（第184條第1項後段），或違反
    保護他人之法律（第184條第2項）時，被害人始得請求損害
    賠償。易言之，民法第184條第1項前段所保護的，限於權利
    ，不及一般財產上之利益（純粹財產上損害、純粹經濟上損
    失）。一般財產上利益僅能依民法第184條第1項後段規定或
    第2項受到保護。立法者所以作此「區別性的權益保護」，
    係鑒於一般財產損害範圍廣泛，難以預估，為避免責任氾濫
    ，特嚴格其構成要件，期能兼顧個人行為之自由。本此而論
    ，民法第184條第1項前段、後段與同條第2項所保護之客體
    ，固有差別。然上開侵權行為之責任成立要件，可歸納為構
    成要件（即指構成要件該當性，組成因素包括行為、侵害權
    利或法益、造成損害及因果關係）、違法性、及故意或過失
    （僅係於民法第184條第2項情形時係推定過失，請求權人就
    此勿庸舉證而已，另第184條第1項後段須以背於善良風俗之
    手段），是為侵權行為的三層結構。
  (二)次按民法上名譽權之侵害非即與刑法之誹謗罪相同，名譽有
    無受損害，應以社會上對個人評價是否貶損作為判斷之依據
    ，苟其行為足以使他人在社會上之評價受到貶損，不論其為
    故意或過失，均可構成侵權行為，其行為不以廣佈於社會為
    必要，僅使第三人知悉其事，亦足當之。最高法院90年台上
    字第646號判例要旨參。職是，被告交付檢舉訴狀予辛○○
    之行為，縱非達到廣佈於社會之程度，苟其檢舉訴狀之內容
    已涉及貶損原告名譽之程度，仍可構成侵權行為無疑。是本
    件之審理重點，厥為上開檢舉訴狀之內容「經常挑撥是非，
    破壞鄰居環境家庭和諧，使四鄰不得安寧」等語，是否足以
    使原告在社會上之評價受到貶損。
  (三)又按所謂名譽者，包括內部名譽與外部名譽，前者係指個人
    對自己內在價值之評價，即人之內部價值，是主觀上的感覺
    ，亦謂之為名譽感。後者係指對於人的屬性，而由他人所為
    之評價。即外界對特定人之評價，因為評價者眾，其判斷標
    準具有社會相當性，因此外部名譽亦可稱之為客觀名譽。名
    譽感既係個人主觀之感覺，至何種程度可視之為受侵害，實
    見仁見智，故名譽是否受侵害應以群眾之標準視之，亦即判
    斷的過程必須具有社會相當性。當個人之名譽覺得受辱，而
    社會之一般評價亦認其名譽有受侵害之情事時，以法律規範
    固無問題，若是一般社會大眾均認為未至侵害名譽之程度，
    卻因個人名譽感之不同，僅憑個人感覺遭受侵害，而得以主
    張法律上之損害賠償，則社會大眾將頓失可意識的人際相處
    規範，反而顛覆了社會原有之正常性。準此，名譽感應不在
    法律對名譽權之保障涵攝範圍內。換言之，法律上保護之名
    譽乃指人在社會上評價，通常指其人格在社會生活上所受的
    尊重。稱侵害名譽者，指以言語、文字、漫畫或其他貶損他
    人在社會上的評價，使其受到憎惡、蔑視、侮辱、嘲笑、不
    齒與其往來，亦即名譽之受侵害不以被害人主觀感受為準，
    應就社會一般人之評價客觀判斷之，必須一般社會大眾因而
    對該人在社會上的評價造成低落之程度，始足當之。本件被
    告上開檢舉訴狀之內容，乃係空泛記載原告「經常挑撥是非
    ，破壞鄰居環境家庭和諧，使四鄰不得安寧」等語，就原告
    主觀之名譽感而言，或感覺遭受侵害，惟就一般社會大眾而
    言，此種對原告平日在社區中行為活動之指述，既未具體指
    摘原告有何不名譽之事實，若以理性第三人之客觀立場觀之
    ，此種空泛之文字內容，尚難認為足以動搖或降低一般社會
    大眾對該人之社會評價。依上開說明，尚難認原告之名譽權
    已受侵害。
五、綜上所論，本件原告以民法第184條第1項、第185條、第195
    條第1項為據對被告為損害賠償之請求，構成要件尚未充足
    （即責任原因尚未成立），於法自有未合，是其本件之請求
    ，即屬無據，自無理由，應予駁回，其假執行之聲請，既失
    所附麗，爰併予駁回。
六、據上論結，本件原告之訴為無理由，依民事訴訟法第78條，
    判決如主文。
中　　華　　民　　國　　94　　年　　10　　月　　14　　日
                  民事第四庭    審判長法  官　洪碧雀
                                      法  官  陳添喜
                                      法  官  蔡美華
正本係照原本作成。
如對本判決上訴，須於判決送達後20日內向本院提出上訴狀。
中　　華　　民　　國　　94　　年　　10　　月　　14　　日
                                      書記官
